行　政　法　院　判　決　　　　　　　　　　　　　八十八年度判字第二三八○號
　　原　　　告　鴻海精密工業股份有限公司
　　　　　　　　　　　　　　　.
　　代　表　人　甲○○
　　被　　　告　經濟部智慧財產局（原經濟部中央標準局）
右當事人間因新型專利異議事件，原告不服行政院中華民國八十七年六月四日台八七
訴字第二七七○四號再訴願決定，提起行政訴訟。本院判決如左︰
　　主  文
原告之訴駁回。
　　事  實
緣本件關係人孫月娥於民國八十四年十一月二十四日以其「電腦 CPU轉接器結構改良
」係由上蓋、裝卸扳桿、底座、防鬆塊及轉接夾器組成，特徵在於上蓋尾側與底座結
合之結合腳對間設置凸型扣，當上蓋與底座結合後，再於底座底部裝置防鬆塊與凸型
扣扣鉤，以防止上蓋與底座脫離；裝卸扳桿之軸桿採三節隔離形式，每兩節軸桿間加
設連接偏離軸線之扳推桿，以提高推動上蓋之均衡施力；底座容置轉接夾器之轉接方
坑採低深度設計，轉接方坑隨 CPU腳數增加時，可使射出成形底座之模具方便製作及
脫模等情，向被告申請新型專利，經被告編為第00000000號審查，准予專利
。公告期間，原告以本案（被異議部分圖樣如附圖一）申請前已有相同之新型申請在
先，且有相同之產品公開販售，有違專利法第九十八條第一項第一款、第二項及第一
百零五條準用第二十七條第一項前段規定，檢附其申請在先之第00000000號
「結構強化設計之電連接器」新型專利案（以下稱引證一，異議部分圖樣如附圖二）
公告及說明書影本、PZ38763-S220連接器樣品（以下稱引證二，附於原處分卷）、出
售PZ38763-S220產品之統一發票存根聯，對之提起異議。案經被告審查，為本案異議
不成立之審定，發給八十六年五月八日（）台專（判）○四○二四字第一一七七七
七號專利異議審定書。原告不服，循序提起訴願、再訴願，遞遭駁回，遂提起本件行
政訴訟。茲摘兩造訴辯意旨如次：
原告起訴意旨略謂︰一、本案異議事件係主張本案有違專利法第九十八條第一項第一
款、第二項及第一百零五條準用第二十七條之規定，惟原處分係謂引證一、二與本案
比較，本案在上蓋尾側下方具有兩對鉤尖向外的結合腳對，每對結合腳．．．，與引
證一、二由鉤部及卡合部構成之固持機構不同。本案之轉接夾器之形狀、構造及轉接
方坑之主坑亦與引證一、二之導電端子、插槽構造不相同，實不具同一性」，即原處
分皆以本案之構造與引證一、二相同與否論結，遽率認定本案無違前揭條款規定，明
顯對本案是否有實物功效之增進即進步性則完全未予審究，自屬違誤。二、承前所述
，原處分漏未審酌專利法第九十八條第二項之進步性，則依法原決定應撤銷原處分，
令原處分機關重為適法處分，惟原決定卻捨此不為，而逕以「系爭案具有蓋體扳推槽
座、軸座、配合底坐扣塊．．．，並未為引證一所揭示，且底坐單側具有之擋塊與擋
座可將．．．，可增加系爭案之結構強度」，而認定本案有功效上增進，姑且不論原
決定對本案功效上之論點是否正確，端就原決定超逾行政機關之權責，代原處分機關
，來論究非屬其權限之事項，顯屬違誤。三、原決定故然指出本案與引證一構造之不
同，具有可增加本案之結構強度，惟依本案之所列目的，並非在請求「結構強度」，
此依修正後之申請專利範圍所述「係利用該檔塊46與檔座48相互配合以作為固定裝卸
扳桿 3之用」。再者，該檔塊46係為扣檔塊47之誤，故修正後之獨立項顯未明達成
「結構強度」之必要技術內容及特點。尤有進者，本案若以「結構強度」增加為其功
效之訴求，則該技術顯與引證一所訴求之「結構強化設計之電連接器」相同，因而，
原決定遽率以本案結構強化增加而認定更有功效，自屬違誤。四、本案之防鬆塊 7、
底座 4所設有檔塊46、檔座48以固定裝卸扳桿 3分別對應引證一之卡面412、基座1所
設有抵面51、限位凸體14以固定驅動件 3等構件，係為本案與引證一是否具增進功效
之相對結構，由本案內容可知，該防鬆塊之功效主要係拘束上蓋與底座再垂直方向之
位移，在水平方向則毫無拘束作用，然而本案之 CPU轉接裝置係藉由上蓋與底座在水
平方向上相對位移，以解除或構成 CPU與該連接裝置作用，因此防鬆塊不僅無法達成
防鬆功能，反而會造成防鬆塊本身鬆動，進而造成上蓋與底座鬆脫分離，故與引證一
相較並未具「產生某一新功效」。另本案之檔塊46、檔座48以固定裝卸扳桿 3等構件
係增進「結構強度」之功效，顯亦未「增進某種功效」，故依專利法第九十八條第二
項之定義，該本案相較於引證一並未具「產生某一新功效」或「增進某種功效」，應
不具進步性。原處分對本案具進步性之審究顯與專利法第九十八條第二項法條意旨顯
有不符，其認事、用法均有違誤。五、綜上所述，原處分、訴願決定及再訴願決定遽
予異議不成立之審定，顯有違法，請判決撤銷一再訴願決定及原處分等語。
被告答辯意旨略謂︰被告在本件異議審定書論述本案之構造特徵與異議證據並不相同
，實不具同一性，異議證據不足以證明本案不符合專利要件，其中「同一性」即包含
「目的、構造、功效」之比較，而功效即是指進步性而言，另專利要件即包含產業利
用性、新穎性及進步性，異議證據不足以證明本案不具專利要件，就已經指明本案仍
具有產業利用性、新穎性及進步性，又在本件異議審定書最後之據上論結，指明本案
無違專利法第九十八條第一項第一款、第二項及第一百零五條準用第二十七條之規定
，異議不成立，即顯示本案並未違反進步性之規定。又本案之整體構造與異議證據並
不相同，而本案之構造與異議證據之差異處並非熟習該項技藝人士所能輕易思及完成
，且本案係新型專利案，本案之空間型態與習知構造不同，又能增加結合之穩定性及
模具方便製作、方便脫模等功能，係屬物品之形狀、構造等裝置之創作改良，符合新
型專利之規定，故本案仍具有進步性。綜上所述，被告所為本案異議不成立之審定並
無違法，原告之訴無理由，請判決駁回原告之訴等語。
　　理  由
按稱新型者，謂對物品之形狀、構造或裝置之創作或改良，而凡可供產業上利用之新
型，得申請取得新型專利，為專利法第九十七條、第九十八條第一項前段所規定。又
公告中之新型，任何人認有違反專利法第一百零五條準用第二十七條或第九十七條至
第九十九條規定而向專利責機關提起異議者，依同法第一百零二條第一項規定，除應
備具異議書外，並應附具證明文件；從而有無違反專利法規定之情事，依法應由異議
人附具證據以供審查。倘證據不足以證明其有違反專利法之規定，專利專責機關自應
為異議不成立之審定。查本件關係人孫月娥於八十四年十一月二十四日以其「電腦 C
PU轉接器結構改良」係由上蓋、裝卸扳桿、底座、防鬆塊及轉接夾器組成，特徵在於
上蓋尾側與底座結合之結合腳對間設置凸型扣，當上蓋與底座結合後，再於底座底部
裝置防鬆塊與凸型扣扣鉤，以防止上蓋與底座脫離；裝卸扳桿之軸桿採三節隔離形式
，每兩節軸桿間加設連接偏離軸線之扳推桿，以提高推動上蓋之均衡施力；底座容置
轉接夾器之轉接方坑採低深度設計，轉接方坑隨 CPU腳數增加時，可使射出成形底座
之模具方便製作及脫模等情，向被告申請新型專利，經被告審查後准予專利。公告期
間，原告以本案申請前已有相同之新型申請在先，且有相同之產品公開販售，有違專
利法第九十八條第一項第一款、第二項及第一百零五條準用第二十七條第一項前段規
定，檢附其申請在先之引證一之公告及說明書影本、引證二樣品及出售引證二產品之
統一發票存根聯，對之提起異議。案經被告審查結果以引證一包括基座，其上設有複
數插槽，插槽內設導電端子；蓋體，罩設於基座上方，至少有一對應於插槽之位置設
有貫穿之插孔；驅動件，具樞接邊及自由邊；固持機構，鄰設於驅動件樞接邊之基座
及蓋體上，藉勾部與卡合部之勾卡，可保持基座與蓋體在受驅動件驅動之相對移位狀
態下，確保穩固之效果；引證二亦有揭示上述之構成。本案在上蓋尾側下方具有兩對
鉤尖向外的結合腳對，每對結合腳間設凸型扣，底座開設結合孔，可與結合腳配合，
再以一防鬆塊卡扣，加強上蓋與底座結合之穩固性，與引證一、二由勾部及卡合部構
成之固持機構不同。又本案之轉接夾器之形狀、構造及轉接方坑之主坑構造亦與引證
一、二之導電端子、插槽構造不同。本案之構造特徵與引證一、二，不具同一性，引
證一、二不足以證明本案不符合專利要件，因認本案無違專利法第九十八條第一項第
一款、第二項及第一百零五條準用第二十七條第一項前段規定，乃為本案異議不成立
之審定。則核與首開法律規定與說明並無不合，訴願及再訴願決定遞予維持，亦無違
誤。原告雖主張本案與引證一、二比較，並不具進步性，被告漏未審酌專利法第九十
八條第二項之進步性，訴願決定不撤銷原處分，令被告重為適法處分，而逕予認定本
案有功效上增進，超越行政機關之權責云云。然查本案之整體構造與引證一、二並不
相同，有如前述。且本案之構造與引證一、二之差異處並非熟習該項技藝人士所能輕
易思及完成，又本案係新型專利案，本案之空間型態與習知構造不同，又能增加結合
之穩定性及模具方便製作、方便脫模等功能，係屬物品之形狀、構造等裝置之創作改
良，符合新型專利之規定，故本案仍具有進步性。次查被告於前開審查理由論及本案
之構造特徵與引證一、二並不相同，實不具同一性，引證一、二不足以證明本案不符
合專利要件，其中「同一性」當已包含「目的、構造、功效」之比較，而功效即指進
步性而言，另專利要件包含產業利用性、新穎性及進步性，引證一、二不足以證明本
案不符合專利要件，就已經指明本案仍具有進步性，況被告在異議審定書最後之據上
論結，明本案無違專利法第九十八條第一項第一款、第二項及第一百零五條準用第
二十七條之規定，異議不成立。益難謂被告審查本案專利異議，有漏未審酌專利法第
九十八條第二項進步性之情事。末查訴願決定機關就訴願事件，為實體審查決定，乃
其法定職權。原告竟稱本件訴願決定不撤銷原處分，令被告重為適法處分，而認定本
案有功效上增進，乃超越行政機關之權責，容有誤會，併予指明。綜上所述，原處分
於法並無不合，一再訴願決定遞予維持，均無違誤，原告起訴意旨，核無理由，應予
駁回。
據上論結，本件原告之訴為無理由，爰依行政訴訟法第二十六條後段，判決如主文。
中    華    民    國     八十八      年      六      月       十        日
                    行 政 法 院 第 二 庭
                                審 判 長 評  事      陳  石  獅
                                         評  事      徐  樹  海
                                         評  事      彭  鳳  至
                                         評  事      黃  合  文
                                         評  事      林  茂  權
右  正  本  證  明  與  原  本  無  異
                                         法院書記官  蘇  金  全
中    華    民    國     八十八      年      六      月     二十三      日
